最高法院民事判決　　　　　　　一○○年度台上字第二六○號
上　 訴　 人　彭正雄
訴 訟代理 人　葉天昱律師
被 上　訴 人　新竹市商業會
兼法定代理人　黃全財
上列當事人間請求返還無權占有土地等事件，上訴人對於中華民
國九十九年四月二十一日台灣高等法院第二審更審判決（九十九
年度上更(一)字第一七號），提起上訴，本院判決如下：
    主  文
原判決廢棄，發回台灣高等法院。
    理  由
本件上訴人主張：伊就任為被上訴人新竹市商業會（下稱為新竹
商會）第八屆理事長後，即占有使用坐落新竹市○○段○○段九
三四地號土地（下稱系爭土地）上門牌號碼為新竹市○○路○段
九四號建物（下稱系爭建物），迄民國九十六年七月十五日伊任
期屆滿後仍繼續占用。因主管機關新竹市政府及被上訴人黃全財
不承認伊係經合法推選之第九屆理事長，黃全財竟僭稱為新竹商
會第九屆理事長，利用九十八年二月十二日伊出國之際，強行侵
入系爭建物，占有系爭建物及屋內如第一審判決附表所示之動產
（共九十五項），並更換門鎖另設保全，阻止伊進屋，侵奪伊對
系爭建物及屋內動產之占有等情。爰依民法第九百六十二條之規
定，求為命被上訴人將系爭建物及如第一審判決附表所示動產返
還伊占有之判決。嗣於原審將請求返還占有之動產追加為如原判
決附表一（共一○一項）及附表二（共十三項）（以下分別稱附
表一、附表二）。
被上訴人則以：系爭建物及附表一所示動產為新竹商會所有，為
該商會所管領使用，占有人應為該商會。上訴人自認為新竹商會
合法之第九屆理事長，以新竹商會法定代理人之身分為該商會占
有系爭建物及附表一所示動產，即無為其個人占有之意，非占有
人，無從主張占有物返還請求權。黃全財係以新竹商會法定代理
人身分為該商會占有系爭建物及附表一所示動產，並無不法侵奪
占有。上訴人訴請所有權人新竹商會返還系爭建物及附表一所示
動產，或對非占有人之黃全財請求返還占有，均無理由等語，資
為抗辯。
原審維持第一審所為上訴人敗訴之判決，駁回其上訴，無非以：
上訴人於第一審起訴請求被上訴人返還之動產，為如第一審判決
附表所示共九十五項。於原審則追加為如附表一所示共一○一項
及如附表二所示共十三項，經核追加請求之基礎事實與原訴同一
，應予准許。次查系爭土地及系爭建物之所有權人為新竹商會，
有不動產權利移轉證書可稽，附表一所示動產，為新竹商會之公
物，兩造亦不爭執，可認為實在。按人民團體法第二十條第一項
規定：人民團體經主管機關限期整理者，其理事、監事之職權應
即停止，由主管機關就非現任理事、監事之會員（會員代表）中
遴選五人或七人組織整理小組，並指定一人為召集人，於指定後
三個月內完成整理工作。同法第二十一條第一項規定：整理小組
之任務如下：一接管立案證書、圖記、人事、檔案、財務清冊、
造具清冊，移交於下屆理事會。二清查現有會員（會員代表）會
籍。三召開會員（會員代表）大會，選舉理事、監事。同法第二
十一之一條又規定：人民團體經限期整理程序所選出之理事、監
事，其屆次視為新屆次。上訴人為新竹商會第八屆理事長，任期
自九十三年七月十六日至九十六年七月十五日。因新竹商會未於
任期屆滿前一個月內完成理監事改選，經新竹市政府同意延長改
選期限至任期屆滿後三個月，惟仍未依限完成理監事改選，新竹
市政府乃依人民團體法規定，於九十六年十月十五日以府社行字
第○九六○一○七七七七號函對新竹商會為限期整理處分，並遴
選整理小組於同年月十六日起三個月內完成整理工作。依前揭人
民團體法第二十條第一項規定，新竹商會於九十六年十月十五日
經新竹市政府命限期整理，上訴人之理事長職權即停止。上訴人
逕行於同年十二月一日召開新竹商會第九屆第一次會員代表大會
選出上訴人為理事長，非合法之召集、選任。而新竹市政府所遴
選之整理小組於同年十二月二十七日召開第九屆第一次會員代表
大會，並選出理監事，選出黃全財第九屆理事長，依前揭人民團
體法之規定，黃全財為新竹商會之第九屆理事長，為新竹商會之
法定代理人，可以認定。按法人得經由其機關管領其物，由機關
為法人行使其對於物之事實上管領力，使法人為占有人。為法人
行使其對於物之事實上管領力之法人機關，必須是有權代表法人
，且所為占有事實屬其執行職務之內容，其占有始屬法人之占有
。上訴人為新竹商會第八屆理事長，其於第八屆理事長任期內，
對於系爭建物及附表一所示動產所為支配管領，係基於新竹商會
之法定代理人職務所為占有支配管領，使新竹商會為占有，新竹
商會為占有人。黃全財於九十六年十二月二十七日經選任為新竹
商會第九屆理事長，其對於系爭建物及附表一所示動產所為支配
管領，亦係基於新竹商會之法定代理人職務所為占有支配管領，
其占有係為新竹商會為占有。綜上，系爭建物及附表一所示動產
之所有權人及占有人仍為新竹商會，新竹商會並未移轉系爭建物
及附表一所示動產之所有權或占有予第三人。按以占有被侵奪為
原因請求返還占有物，惟占有人始得為之。所謂占有人，係指對
於物有事實上管領之力者而言。系爭建物及附表一所示動產本為
新竹商會所有，現在占有人亦為新竹商會，系爭建物及附表一所
示動產並未遭新竹商會或黃全財侵奪占有。上訴人主張於九十八
年二月十二日黃全財強行進入系爭建物占用屋內動產，排除上訴
人之占有，並不可採，上訴人依據民法第九百六十二條請求被上
訴人返還系爭建物及附表一所示動產之占有，為無理由。末查，
被上訴人於九十八年七月十四日、二十八日準備程序稱：如附表
二的東西確實存在，同意上訴人領回自己之物品等語。是附表二
所示動產部分，被上訴人既同意上訴人自行領回，上訴人請求被
上訴人返還附表二所示動產之占有，無權利保護必要，亦應予駁
回等詞，為其判斷之基礎。
惟查原審認上訴人請求被上訴人返還占有之動產有所追加，程序
上應予准許，然於其理由中，分別敘明附表一（部分追加）部分
為無理由、附表二（全部追加）部分無權利保護之必要，予以駁
回，而於主文中未諭知追加之訴駁回，顯有疏漏。次查原判決所
引「人民團體法」第二十條、第二十一條第一項、第二十一之一
條，並無如原判決所載之條文內容，此等條文係「督導各級人民
團體實施辦法」之規定，原判決並以該「人民團體法」第二十條
第一項之規定為據，認新竹商會於九十六年十月十五日經新竹市
政府命限期整理，上訴人之理事長職權即停止，上訴人於九十六
年十二月一日召開新竹商會第九屆第一次會員代表大會選出上訴
人為理事長，非合法之召集、選任，其適用法規亦有錯誤。再查
上訴人於原審一再主張：新竹市政府依「督導各級人民團體實施
辦法」遴選之五人整理小組於九十六年十二月二十七日召集會員
代表大會，欠缺法源依據，應認無效，該次大會選舉產生之理事
亦屬無效，因此，由不具理事資格之理事推舉之理事長，依法是
否為新竹商會之有權代表人，即非無疑等語（見原審上更(一)卷第
二○、二一、一一四、一一五頁）。此攸關黃全財是否為新竹商
會合法之法定代理人，原審未說明其不足採取之理由，即認黃全
財於九十六年十二月二十七日被選任為新竹商會之理事長為合法
，有權為新竹商會占有系爭建物及附表一所示之動產，而為上訴
人此部分敗訴之判決，亦有判決不備理由之違法。末查，上訴人
於原審請求到系爭建物履勘現存之動產，以確定其得請求返還之
動產（見原審上更(一)卷第八六頁）。而依被上訴人之陳報，上訴
人所主張之附表一、附表二之動產，或有不明確或並不在系爭建
物者（見同上卷第九八頁至第一一○頁，附表一缺十項、附表二
缺七項）。而第一審判決附表所示之動產與附表一所示之動產，
其名稱及順序並不一致，何項動產為上訴人於原審所追加，尚有
未明，原審未予調查審認，遽而判決，已有未洽。且此攸關上訴
人如能取回，其得取回之動產為何，原審就此亦未予調查審認，
逕以被上訴人已同意上訴人領回附表二之動產，上訴人請求被上
訴人返還，無權利保護之必要，遽為上訴人此部分敗訴之判決，
於法亦有未合。上訴論旨，指摘原判決不當，求予廢棄，非無理
由。
據上論結，本件上訴為有理由。依民事訴訟法第四百七十七條第
一項、第四百七十八條第二項，判決如主文。
中    華    民    國  一○○  年    二    月  二十四  日
                      最高法院民事第五庭
                          審判長法官  劉  福  聲  
                                法官  黃  義  豐  
                                法官  劉  靜  嫻  
                                法官  袁  靜  文  
                                法官  簡  清  忠  
本件正本證明與原本無異
                                      書  記  官  
中    華    民    國  一○○  年    三    月    八    日
                                                      Ｅ